最高法院民事判決
                                   111年度台上字第2171號
上  訴  人  胡友仁                            
            胡淨賢        
共      同
訴訟代理人  王聰明律師    
被 上訴 人  方以輝                                                             
上列當事人間請求清償借款事件，上訴人對於中華民國111年3月
31日臺灣高等法院第二審判決（109年度上字第867號），提起上
訴，本院判決如下：
    主  文
原判決關於命上訴人胡淨賢給付及該訴訟費用部分廢棄，發回臺
灣高等法院。
其他上訴駁回。
第三審訴訟費用關於駁回其他上訴部分，由上訴人胡友仁負擔。
    理  由
本件被上訴人於原審為訴之變更，主張：上訴人胡友仁自民國99
年起陸續向訴外人侯瑞龍借款，嗣於103年11月14日侯瑞龍邀伊
在場與胡友仁及其子上訴人胡淨賢結算債務，經確認借款餘額為
新臺幣（下同）485萬2,243元（下稱系爭借款），胡淨賢並同意
就系爭借款債務為併存之債務承擔，侯瑞龍當場將系爭借款債權
讓與伊，由伊與上訴人簽立動產擔保設定契約書（下稱系爭契約
），詎上訴人迄未依約還款等情。爰依債權讓與、消費借貸及併
存債務承擔之法律關係，求為命上訴人各給付485萬2,243元，及
自支付命令送達翌日即108年7月11日起至清償日止，按年息5%計
算利息，如其中1人已為給付，於該給付範圍內，另1人免給付義
務之判決。
上訴人則以：系爭契約係動產擔保設定契約，不能證明侯瑞龍交
付借款，亦與債務承擔無涉，胡友仁簽立系爭契約書當日未與侯
瑞龍結算債務，被上訴人亦無受讓債權。胡淨賢係因在場見證，
始簽名蓋章於系爭契約書上，並非同意承擔系爭借款債務。胡友
仁與侯瑞龍於系爭契約簽立後，約定其2人間債權債務，以胡淨
賢所有門牌號碼新北市○○區○○路0號2樓房地（下稱土城房地）抵
償而全數結清，系爭契約書業已作廢，侯瑞龍自不得再將之交予
被上訴人持以對伊等重複求償等語，資為抗辯。
原審以：系爭契約書經胡友仁簽名、胡淨賢簽名蓋章與被上訴人
簽名，為兩造所不爭。稽之系爭契約記載：「乙方（胡友仁）積
欠甲方（被上訴人）新台幣肆佰捌拾伍萬貳仟貳佰肆拾叁元正，
尚未清償完畢…」，「附記：1.双方協議自104.1月起，甲方每月
收還本金新台幣壹拾萬元正，利息以月利1分計算。2.屆時二年
後未全部清償，甲方可自由處分該車輛…」等語，業已表明胡友
仁積欠被上訴人系爭借款尚未清償之意旨。次查系爭契約書前開
債務金額之文字原係以印刷黑體字記載為「陸佰壹拾萬元」，嗣
由侯瑞龍通知到場之地政士呂榮進依兩造協商結果，以藍筆塗改
為「肆佰捌拾伍萬貳仟貳佰肆拾叁元正」，並於右上角以藍筆加
註債務計算式11,964,000+8,438,243=20,402,243，20,402,243-
嘉義1,050,000-房價14,500,000= 4,852,243，已據證人呂榮進
證述綦詳，胡友仁亦不爭執上開以藍筆塗改之債務金額，經其按
捺指印確認，佐諸於系爭契約書簽立之同日，胡淨賢同意將其所
有土城房地作價1,450萬元抵償胡友仁積欠侯瑞龍之債務，乃由
侯瑞龍以其女侯美雪名義與胡淨賢簽立房地買賣契約書，並訂有
5年內買回之約定，並由呂榮進代辦買賣相關事宜，有房地買賣
契約書及協議書存卷可稽，此與系爭契約書上債務計算式記載債
務金額扣除「房價14,500,000」乙節，互核相符；被上訴人在第
一審法院訴訟代理人侯瑞龍亦陳稱：當初被上訴人有出錢跟伊一
起借給胡友仁，因借給胡友仁的錢要不回來，伊請被上訴人幫忙
出面跟胡友仁要錢，所以系爭契約書以被上訴人名義成立契約等
語，足認系爭契約書簽立前，胡友仁與侯瑞龍曾結算債務，確認
胡友仁積欠系爭借款債務，侯瑞龍並將該債權轉讓被上訴人，始
由兩造簽立系爭契約書。胡淨賢既在系爭契約書之立契約書人乙
方欄簽名蓋章，證人呂榮進復證述：債務人是胡友仁，胡友仁請
他兒子胡淨賢簽名，就表示胡淨賢看過契約且認可，有點類似票
據背書，就是要概括承受的意思等語，參諸胡淨賢於系爭借款債
務結算時，以其所有土城房地作價抵償胡友仁積欠侯瑞龍之債務
，有意為胡友仁清償債務等情，堪認胡淨賢在系爭契約書上簽章
係同意與胡友仁就系爭借款債務各負全部清償之責。又依系爭契
約書上開附記第1條約定，系爭借款債務自104年1月起分期清償
，以每月清償本金10萬元計，至108年1月已全數屆清償期，是被
上訴人以變更之訴依債權讓與、消費借貸及債務承擔法律關係，
請求上訴人應分別給付485萬2,243元，及自108年7月11日起至清
償日止，按年息5%計算之利息，如其中1人給付，該給付範圍內
，另1人免給付義務，為有理由，應予准許。
關於廢棄發回（即命胡淨賢不真正連帶給付485萬2,243元本息）
部分：
按第三人與債權人訂立契約承擔債務人之債務者，須第三人與債
權人互相表示意思一致，其契約始能成立。查系爭契約名為「動
產擔保設定契約書」，約定「立契約書人方以輝（以下簡稱甲方
）胡友仁（以下簡稱乙方）茲因乙方積欠甲方新台幣肆佰捌拾伍
萬貳仟貳佰肆拾叁元正，尚未清償完畢，乙方為擔保債權，擬提
供動產供甲方擔保，為此，雙方本誠實信用原則協議，同意訂立
各條款如下…」，全部內容共5條，第1、2、3條係約定胡友仁同
意提供予被上訴人設定抵押權之動產明細，於借款屆期未清償時
，被上訴人得直接占有抵押物拍賣抵償，胡友仁未經被上訴人同
意，不得將抵押物另行出賣、出借或設質予他人；第4、5條則約
定合意管轄法院及雙方各執1份為憑；並無隻字片語關於債務承
擔之內容，且立契約書人甲方欄由被上訴人簽名，乙方欄由胡友
仁簽名，胡淨賢則簽名蓋章於胡友仁簽名之右下方，亦未表示其
係債務承擔人（見第一審卷第57頁）。被上訴人所舉證人呂榮進
證述：當天主要談的是侯瑞龍跟胡友仁，因為土城房地所有人是
胡淨賢，當時他們有談到把土城房地折讓給侯瑞龍清償債務，還
訂有5年內買回之協議，胡淨賢當場跟侯瑞龍另簽立房地買賣契
約書。因為胡淨賢也在現場，針對胡友仁與侯瑞龍談的債權債務
關係，胡友仁有請胡淨賢簽名，表示胡淨賢看過契約且認可胡友
仁確實有欠這筆債務，有點類似票據背書等語（見原審卷第329
至330頁），似均未見胡淨賢有承擔債務之意思表示而與債權人
互相意思表示一致。果爾，胡淨賢於事實審抗辯：伊係因在場見
證而在系爭契約書上簽名蓋章等語，是否不可採，仍非無研求之
餘地。原審未遑詳查審認，徒以胡淨賢在系爭契約書上簽章，遽
認其就系爭借款債務與被上訴人成立併存債務承擔契約，逕為不
利於胡淨賢之判決，於法未合。上訴論旨，指摘原判決上開部分
違背法令，求予廢棄，非無理由。
關於其他上訴駁回部分：
原審認定胡友仁於系爭契約簽立時積欠侯瑞龍系爭借款債務尚未
清償，侯瑞龍經與胡友仁結算後，當場將系爭借款債權讓與被上
訴人，胡友仁就系爭借款債務應負遲延責任，是被上訴人依債權
讓與及消費借貸法律關係，請求胡友仁給付485萬2,243元，及自
108年7月11日起至清償日止，按年息5%計算之利息，為有理由，
應予准許。上訴論旨，指摘原判決此部分違背法令，求予廢棄，
非有理由。
據上論結，本件上訴一部為有理由，一部為無理由。依民事訴訟
法第477條第1項、第478條第2項、第 481條、第449條第1項、第
78條，判決如主文。
中　　華　　民　　國　　111 　年　　10　　月　　19　　日
                      最高法院民事第四庭
                          審判長法官  鄭  雅  萍
                                法官  張  競  文
                                法官  王  本  源
                                法官  蕭  胤  瑮
                                法官  賴  惠  慈
本件正本證明與原本無異
                                      書  記  官
中　　華　　民　　國　　111 　年　　10　　月　　25　　日